臺灣高等法院刑事判決　　　　　　　　100年度上訴字第195號
上　訴　人　臺灣臺北地方法院檢察署檢察官
被　　　告　甘珈瑞
指定辯護人　本院公設辯護人王永炫
上列上訴人因被告偽造有價證券等案件，不服臺灣臺北地方法院
99 年度訴字第233號，中華民國99年11月11日第一審判決（起訴
案號：臺灣臺北地方法院檢察署98年度偵字第12030號），提起
上訴，本院判決如下：
    主  文
原判決撤銷。
甘珈瑞犯偽造有價證券罪，處有期徒刑壹年陸月。偽造之發票人
趙書毅、發票日民國九十七年九月十日、票面金額新臺幣柒萬壹
仟壹佰捌拾肆元本票上偽造之「趙書毅」印文貳枚及怡富資融股
份有限公司分期付款申請書上連帶保證人欄偽造之「趙書毅」署
押壹枚均沒收。
    事  實
一、甘珈瑞明知自己並無購買重型機車之資力，因缺錢花用，即
    計畫購入機車加以典當變換成現金，竟於民國97年8、9月間
    ，向方順機車行（址設：臺北市○○區○○路182號）之負
    責人黃建仁表示欲以分期付款之方式，購買價值新台幣（下
    同）71,904元之三陽牌重型機車1輛，黃建仁即聯絡合作廠
    商余政達，透過余政達向怡富資融股份有限公司（下稱怡富
    公司，與日星車業行合作辦理分期付款業務）辦理，經怡富
    公司審核後，認甘珈瑞當時資力不足，需有連帶保證人始同
    意放款。甘珈瑞為使怡富公司審核通過此項分期付款買賣，
    俾取得機車，即徵得其友人趙書毅之同意與授權，而交付其
    所有國民身分證、全民健康保險卡、郵政存簿儲金簿、聯合
    後勤學校學員（生）結業證書、中華民國現役軍人眷屬身分
    證等資料，甘珈瑞明知趙書毅僅同意提供前述證件與資料擔
    任其購買機車之連帶保證人，並未授權其在連帶保證人契約
    書或本票上為其簽名，甘珈瑞卻意圖為自己不法之所有，於
    97 年9月10日中午，在方順機車行內，以趙書毅在軍中不便
    外出為由，委請不知情之同事馮煜翔，以趙書毅之名義在分
    期付款申請書之連帶保證人欄簽名1枚，並在本票發票人欄
    簽名2枚，而與甘珈瑞共同簽發本票1紙，足以生損害於趙書
    毅、方順機車行與怡富公司，甘珈瑞即以此不實之方法，使
    在場之日星車業行人員余政達陷於錯誤，誤信馮煜翔為趙書
    毅本人，以為趙書毅本人簽署擔任甘珈瑞之連帶保證人並簽
    發本票；同時，甘珈瑞復提供趙書毅前述身分資料供怡富公
    司審核，且在分期付款申請書之保證人「行動電話」欄，留
    下馮煜翔之0000000000號行動電話。其後，97年10月6日怡
    富公司電話徵信業務承辦人張心萍，欲以電話向該分期付款
    買賣契約保證人趙書毅照會確認，而撥打分期付款申請書上
    所記載之00 00000000號行動電話，馮煜翔一經接聽即答以
    ：「打錯了」，旋將此事告知甘珈瑞後，甘珈瑞接續前述犯
    意，復命馮煜翔於怡富公司再次來電時，應回答「是」。怡
    富公司於再次來電時，不知情之馮煜翔即依甘珈瑞上開指示
    辦理，以致怡富公司承辦人張心萍陷於錯誤，誤信馮煜翔即
    係趙書毅且同意擔保，而完成徵信，遂與甘珈瑞成立分期付
    款買賣契約，期數計24期，每期應繳納金額2,996元。方順
    機車行黃建仁收受怡富公司代甘珈瑞撥付之款項後，即於97
    年10月8日將車號760-CWF之重型機車交付與甘珈瑞，甘珈瑞
    以此方式取得該機車，得手後甘珈瑞隨即於同日前往世界當
    鋪（址設：臺北市○○區○○街105號）典當，得款33,000
    元。嗣因甘珈瑞未依約付分期款，趙書毅經通知亦不欲負責
    前述連帶保證人之民事清償責任，乃向犯罪偵查機關報案，
    謊稱：未曾同意擔任連帶保證人，用以供徵信作業之人事資
    料文件，均係甘珈瑞竊取所得云云（趙書毅所涉誣告罪嫌，
    未經起訴），警方循線查知上情。
二、案經趙書毅訴由臺北市政府警察局松山分局報告臺灣臺北地
    方法院檢察署檢察官偵查起訴。
    理  由
壹、程序事項：
    按被告以外之人於審判外之言詞或書面陳述，除法律有規定
    者外，不得作為證據，刑事訴訟法第159 條第1 項定有明文
    ；復按被告以外之人於審判外之陳述，雖不符前4 條之規定
    ，而經當事人於審判程序同意作為證據，法院審酌該言詞陳
    述或書面陳述作成時之情況，認為適當者，亦得為證據；當
    事人、代理人或辯護人於法院調查證據時，知有第159 條第
    1 項不得為證據之情形，而未於言詞辯論終結前聲明異議者
    ，視為有前項之同意；同法第159 條之5 規定甚明。本件所
    據以認定被告甘珈瑞犯罪事實之證據，其中屬傳聞證據部分
    ，被告未於本院到庭，而被告於原審，辯護人及檢察官於本
    院言詞辯論終結前，均未對於本案傳聞證據部分之證據能力
    聲明異議，依刑事訴訟法第159條之5規定，視為同意上開證
    據具備證據能力，本院認亦無違法或不當之情況，是該傳聞
    證據均具備證據能力。
貳、認定犯罪事實之證據與理由：
一、被告於本院未到庭，據其於原審自白：其因缺錢花用，購車
    目的即係為典當換現金，分期付款只繳納一期即未再續繳，
    被告有委請不知情之馮煜翔在方順機車行，冒告訴人之名義
    在分期付款申請書簽名等情（見原審卷第333、334頁、第12
    1頁），惟否認具偽造有價證券及偽造文書之犯意，辯稱：
    其徵得告訴人趙書毅同意，為被告擔任連帶保證人，趙書毅
    並交付雙證件、存摺與軍用證明，因告訴人在營區，所以由
    被告自行辦理等語。辯護人並以：檢方上訴，仍未提出證據
    足以證明被告有偽造有價證券、文書施詐等犯意等語為辯。
二、證人即告訴人趙書毅於原審證稱：被告於97年間向伊表示他
    經濟上有困難，想要以分期付款方式購買機車，再將機車轉
    賣，因此需要保證人，伊即將自己之身分證、全民健保卡、
    郵政存簿儲金簿、聯合後勤學校學員結業證書、現役軍人眷
    屬身分證等文件交付被告，伊有同意擔任被告之保證人，但
    並未在分期付款申請書上簽名，也未授權被告代其簽名，被
    告係未經其同意擅自簽名，且由一位不認識之人冒其名而接
    受對保等語，趙書毅並對其交付上述證件予被告之原因及其
    事後向警方謊稱證件遭竊等情證稱：「我在當下想要幫他，
    所以交付這些東西，是後來覺得不妥，所以跟被告說並沒有
    要做這些事情，結果擔任擔保人一事卻已經處理完了，事情
    的經過我全都不了解，是事後開庭時才知道有人幫我簽名作
    對保，這是事後我才知道的」、「（問：你既然已經同意過
    被告要擔任他的保證人，你卻又以自己事後的反悔向警察提
    出偽造文書告訴，是否如此？）是這樣。」、「問：你歷次
    在檢察官訊問及法院第一次開庭時的證述內容，與最後兩次
    開庭的作證內容，就案情重要相關部分都不一致，是何原因
    ？）在第一次開庭時，我很緊張，我怕我做出的供詞對自己
    不利，所以在沒有經過大腦的想法才會說出與我最後兩次證
    述不同的證詞，在上個月（八月）時，我覺得我說出實情的
    話，我還被告清白，也還自己清白，所以我認為我應該說出
    事實，我很後悔我前面說出的話有虛偽的部分」、「我記得
    被告說他外公過逝需要錢之類的，所以當下我拿了我的證件
    幫忙被告，但我後來反悔了，惟被告沒有跟我提到簽名、對
    保之事，我認為這是不完整的程序。」、「我同意擔任保證
    人，但並不表示我同意他幫我簽名之事，被告並沒有跟我提
    到過這些事情需要簽名、對保的」等語（見原審卷第119 頁
    、第155至158頁）。
三、證人馮煜翔於原審結證稱：伊不認識告訴人，被告說他外公
    住院，需要一筆錢，在某日中午要求伊幫忙簽名，並提出告
    訴人之雙證件及軍人證件，伊問告訴人有無同意擔任保證人
    ，為何不自己簽名，被告表示告訴人已同意，因為在服役無
    法出營，伊簽分期付款申請書書當時，申請書上並無其他簽
    名或人事資料，分期付款申請書上有關告訴人所有「000000
    0000」之聯絡電話，其實係伊所有，但伊並未同意留作聯絡
    電話之用，伊簽完名後即離開，其後怡富公司人員打電話給
    伊時，伊答以「打錯了」後，曾將此事告知被告，被告即告
    以怡富公司再次來電時應回答「是」，後來怡富公司人員再
    來電詢問伊「是否為趙書毅本人」、「有無幫人作保」時，
    伊即依被告之指示，表示「是」等語（原審卷第86頁反面至
    第90頁）。
四、證人即方順機車行負責人黃建仁，於原審結證稱：被告於97
    年8、9月間來店表示欲以分期付款之方式，購買71,904元之
    三陽機車1輛，經伊通知合作廠商即辦理分期付款業務之余
    政達審核後，認為被告個人財力不足無法放款，必須有保證
    人，其後被告找來保證人，伊即聯絡余政達到場並辦理對保
    ，對保手續係由余政達負責，伊並不清楚，伊只負責賣車，
    怡富公司通知送件通過，伊才出車等語（原審卷第90至92頁
    ），並提出載明車號760-CWF重型機車之出車日期為97年10
    月8日之客戶購車資料表為證（原審卷第108 頁）。
五、證人即負責本件對保事宜之日星車業行職員余政達，於偵訊
    時結證稱：當時被告係大專生，依規定需要一位保證人，本
    來約定97年9月辦理，卻約了3次以上，直到同年10月才審核
    通過，被告原先希望將申請書帶回去給保證人簽名，伊因職
    責所在，表明一定要看到本人親簽，後來被告有帶一位「趙
    書毅」，約在方順機車行碰面，伊已不記得在庭告訴人是否
    即為當日所見之「趙書毅」，但分期付款申請書上之「趙書
    毅」，確實係在伊面前簽名，且被告有提供趙書毅之身分證
    、軍人存摺等件為證等語（偵卷第98至100頁）。
六、證人即怡富公司負責徵信照會業務之張心萍，於偵訊時結證
    稱：日星車業行係怡富公司之合作廠商，本件分期付款買賣
    係由日星車業行負責，依被告之條件，需要一位保證人，再
    視兩人之條件決定可否承作，本件應該係97年9 月10日通知
    要補件，車行卻直到10月6 日才傳真進來，伊負責徵信照會
    過程中，會將照會內容之重點記在徵信資料內，當時有關告
    訴人之資料，除了身分證外，還有軍人證明、存摺、健保卡
    等文件，如非本人或親戚，不可能拿到這多麼資料，加上電
    話照會過程中並無發現異常，才審核過關，如當時發現保證
    人並非告訴人本人，伊會註記，且不會核准等語（偵卷第89
    、90頁）。
七、怡富公司於98年8 月27日陳報狀檢附本件分期付款申請書、
    案件基本資料（內有被告之身分證、學生證、國泰世華銀行
    活儲存摺、名片及告訴人之身分證、全民健保卡、郵政存簿
    儲金簿、聯合後勤學校學員結業證書、現役軍人眷屬身分證
    ）及徵信資料等件為證（偵卷第46至72頁）。該分期付款書
    上除有「申請人資料」、「聯絡人聯絡」及「保人或配偶資
    料」等欄位外，另有分期付款買賣契約書及本票列印於同一
    申請書上。除分期付款買賣契約書上有告訴人同意擔任連帶
    保證人之簽名外，本票上亦有告訴人同意擔任共同發票人之
    簽名。另該申請書上聯絡人資料欄位中，並將同學吳竹威、
    王藪憶分別記載為與被告具有表哥、表姊之關係之人。又依
    該徵信資料之記載，怡富公司承辦人員確實有分別與被告、
    「趙書毅」、吳竹威、王藪憶等人徵信照會，其中97年10月
    6 日致電「趙書毅」之紀錄上，載明：「...0000000000保
    人接言同意作保，申請書親簽...」等字樣。
八、怡富公司99年9 月23日陳報狀表示：該公司於97年11月25日
    收到被告繳納之2,996 元款項，並於98年2 月5 日收到趙書
    毅以郵局劃撥繳納之5,809 元，目前該分期付款買賣僅受償
    8,805 元，被告尚積欠63,099元，並提出分期付款合作契約
    書、郵政劃撥繳款單為證（原審卷第184至189頁）。臺北市
    監理處99年9月27日函文檢附車號760-CWF重型機車之過戶登
    記書、臺北市當鋪商業同業公會證明書、流當物清冊等文件
    （原審卷第191至196頁），則顯示被告於97年10月8日即將
    該車以33,000元典當與世界當鋪，其後因流當而過戶與世界
    當鋪費鴻萬，足以佐證被告自白其購車目的即為典當之詞為
    真實。
九、綜上所述，被告於從事本件分期付款買賣之時，即明知自己
    無付款能力，且知賣方在無連帶保證人之狀況下，不可能同
    意以辦理分期付款之方式出售其機車，被告竟未經告訴人簽
    名，而由不知情之馮煜翔冒名簽署連帶保證書與本票，被告
    對貸款支付車款之債權人怡富公司隱匿此等事實，且於怡富
    公司人員撥打電話欲照會告訴人時，指示馮煜翔回答確有同
    意擔任保證人之事，致日星車業行、怡富公司承辦人余政達
    、張心萍分別陷於錯誤而完成徵信，審核通過，而與被告成
    立分期付款買賣契約，同意代替被告清償分期付款之債務，
    而於97年10月8日交付760-CWF號重型機車予被告，被告隨即
    於當日以低價予以典當，嗣繳納一期分期款項，即未支付其
    餘款項。被告對於取得機車，具為自己不法所有之意圖甚明
    ，而其雖經告訴人同意擔任連帶保證人，且趙書毅身為軍人
    ，但趙書毅於97年每週三自夜間六時至翌日早上七時為其外
    宿時間，並另有例假日，趙書毅在該段期間並住過被告住處
    等情，業據趙書毅證述明確（見原審卷第83頁），核無不能
    為被告親自簽署連帶保證書與保證本票之情形，再參以證人
    馮煜翔證述：「被告說趙書毅沒有空接電話，我說我也當過
    兵，應該不至於沒有時間接電話，所以我覺得奇怪」等語（
    見原審卷第90頁），可見被告係故意利用不知情之馮煜翔簽
    署趙書毅之姓名，並冒趙書毅之名接受電話對保。衡情，趙
    書毅並未簽立委託書委請被告為其簽署有關連帶保證之書面
    ，則在僅收受他人文件同意作保之情形下，應無當然認為可
    為對方簽名，甚至簽署本票之理由，此應為一般人之認識，
    被告當時擔任亞太電信公司擔任助理，並非毫無社會經驗之
    人，並無理由不知，以其甚至請馮煜翔冒名接電話之情觀之
    ，被告未經告知告訴人替其簽名、以告訴人名義簽發本票，
    其具偽造文書、偽造本票之犯意，並均加以行使之犯意已明
    ，被告所辯並不足採。是本件事證明確，被告犯行堪以認定
    ，應予依法論科。
參、論罪科刑及撤銷原判決之理由：
一、核被告所為，係犯刑法第339條第1項之詐欺取財罪、同法第
    201條第1項偽造有價證券罪、同法第216條、第210條行使偽
    造私文書罪。被告利用不知情之馮煜翔所偽造之本票，僅供
    作保證之用，非以之行使作為買受機車價金之支付，其詐欺
    行為並不為行使有價證券所吸收（參最高法院90年度台上字
    第5416號判決）。被告利用某不知情之成年人馮煜翔而偽造
    本票與連帶保證書並行使之，向怡富公司人員施用詐術，應
    論以間接正犯。被告偽造趙書毅署押之行為，係偽造連帶保
    證書之部分行為，其偽造私文書後復持以行使，偽造之低度
    行為應為行使之高度行為所吸收，不另論罪。被告同時偽造
    系爭本票、分期付款申請書，目的均係為詐取機車，其同時
    持向怡富公司人員行使而施詐，社會基本通念上，認為此係
    以一行為觸犯上開三罪名，應依刑法第55條規定，從一較重
    之偽造有價證券罪處斷。被告所犯詐欺罪，雖未經起訴，惟
    與偽造有價證券等罪有想像競合之裁判上一罪關係，自應併
    予審理。被告向負責審核分期付款業務人員余政達、張心萍
    施用詐術之犯行，係基於單一決意之接續實施，所侵害之法
    益又係單一，應認係屬接續犯。被告偽造有價證券後復持以
    行使，行使之低度行為應為偽造之高度行為所吸收，不另論
    罪。另斟酌被告本件偽造有價證券之總面額為7萬餘元，金
    額不高，依被告之犯罪情狀觀之，情節尚非重大，惟所犯意
    圖供行使之用而偽造有價證券罪之法定本刑為3年以上有期
    徒刑，與其犯罪情節相較，實屬情輕法重，顯有堪資憫恕之
    處，本院認縱處以法定最低刑度猶嫌過重，爰依刑法第59條
    之規定減輕其刑。
二、原判決認被告僅構成詐欺得利罪，而就被告另犯刑法第339
    條第1項之詐欺取財、同法第201條第1項之意圖供行使之用
    而偽造有價證券及同法第216條、第210條之行使偽造私文書
    等部分，說明不另為無罪之諭知，惟被告係犯偽造有價證券
    、行使偽造文書、詐欺取財等罪，罪證已明，原判決之認定
    尚有未合，檢察官以分期付款書記載馮煜翔之行動電話，又
    虛偽記載吳竹威、王藪意為其親戚，均可佐證被告未經告訴
    人同意偽造本票與連帶保證書為由，提起上訴，並指摘原判
    決據上論斷記載刑法第339條第1項與主文及事實欄認定詐欺
    得利罪亦有未合，其上訴為有理由，應由本院將原判決撤銷
    改判。
三、爰審酌：被告行為時係大學在學學生，並任職電信公司業務
    員之智識程度；被告之犯罪動機、目的與手段：被告有正當
    工作及正常收入，且無家庭負擔之累，因生活糜爛而入不敷
    出，明知自己無付款能力，為解決燃眉之急，而向告訴人、
    馮煜翔謊稱自己之外公住院急需費用，而取得告訴人之同意
    擔任保證人，並以同一手法騙取馮煜翔之同情，同意代替告
    訴人簽名，而向怡富公司人員施用詐術取得財產上之不法利
    益後，隨即將該車低價予以典當；被告行為所生危害：除造
    成怡富公司受有財產上之損害，告訴人告訴人、馮煜翔亦因
    此訴訟，必須多次出庭應訊而受有訟累；被告之犯後態度：
    被告於警詢、偵訊及被告均未能全盤坦承犯行，並多次提出
    顯與事實有違之辯解（如原審99年5月15日辯稱：伊還款半
    年才未繼續還款，機車係在購買半年後才出售云云，見原審
    卷第49頁；99年9月14日審理期日辯稱：購車目的並非要變
    賣，當時確因外公之事而缺錢，伊已經利用信用卡去借貸云
    云，見原審卷第159頁），並以錯誤訊息故意於原審不到庭
    （99年10月7日藉故受傷不到庭，原審卷第250、309-314 頁
    ），而延滯訴訟程序，嗣因事證已明，始於最後審判期日坦
    承犯行，復於本院屢經準備程序、審判庭均經傳喚亦不到庭
    ，迄本院辯論終結時仍未來與被害人怡富公司達成和解等一
    切情狀，量處有期徒刑1年6月。被告偽造之系爭本票，另有
    被告為發票人，該部分仍屬有效之票據，故僅就系爭本票偽
    造之「趙書毅」署押2枚及分期付款申請書連帶保證人欄偽
    造之「趙書毅」署押1枚，分別依刑法第205條、第217條第1
    項諭知沒收。
肆、被告經合法傳喚，無正當理由未到庭，本院不待其陳述，逕
    行判決。
據上論斷，應依刑事訴訟法第369條第1項前段、第371條、第364
條、第299條第1項前段，刑法第201條第1項、第216條、第210條
、第339條第1項、第55條、第59條、第217條第1項，刑法施行法
第1條之1，判決如主文。
本案經檢察官呂光華到庭執行職務。
中    華    民    國  100    年    5     月    11    日
                  刑事第二十一庭審判長法  官  周政達
                                      法  官  許永煌
                                      法  官  趙文
以上正本證明與原本無異。
如不服本判決，應於收受送達後10日內向本院提出上訴書狀，其
未敘述上訴之理由者並得於提起上訴後10日內向本院補提理由書
（均須按他造當事人之人數附繕本）「切勿逕送上級法院」。
                                      書記官  張品文
中    華    民    國   100    年    5     月    12    日
附錄：本案論罪科刑法條全文
中華民國刑法第201條第1項（有價證券之偽造變造與行使罪）
意圖供行使之用，而偽造、變造公債票、公司股票或其他有價證
券者，處3 年以上 10 年以下有期徒刑，得併科 3 千元以下罰
金。
中華民國刑法第216條（行使偽造變造或登載不實之文書罪）
行使第 210 條至第 215 條之文書者，依偽造、變造文書或登載
不實事項或使登載不實事項之規定處斷。
中華民國刑法第210條（偽造變造私文書罪）
偽造、變造私文書，足以生損害於公眾或他人者，處 5 年以下
有期徒刑。
中華民國刑法第339條第1項（普通詐欺罪）
意圖為自己或第三人不法之所有，以詐術使人將本人或第三人之
物交付者，處 5 年以下有期徒刑、拘役或科或併科 1 千元以下
罰金。